臺灣臺中地方法院民事判決　　　　　　　93年度婚字第1754號
原　　　告　甲○○
訴訟代理人　張淑琪律師
被　　　告　乙　○
上列當事人間請求離婚等事件，本院於民國九十四年八月十六日
言詞辯論終結，判決如下：
    主      文
被告應與原告同居。
原告其餘之訴駁回。
訴訟費用由被告負擔。
    事      實
甲、原告方面：
壹、先位之訴部分：
一、聲明：請准原告與被告離婚。
二、陳述：兩造於民國（下同）九十年三月二十一日在中國大陸
    四川省人民政府民政廳婚姻登記處登記結婚，雙方約定被告
    應在臺灣地區與原告共同生活，並以原告之住所為共同之住
    所，嗣經財團法人海峽交流基金會認證後，原告並於同年四
    月十三日在臺灣戶政機關辦妥結婚登記手續，嗣於同年九月
    十日被告來臺與原告同居，后於九十一年一月十一日回大陸
    返鄉探親後，被告竟滯留於大陸地區拒絕來臺，且從此下落
    不明，不知去向。原告並親至被告於大陸之娘家尋找被告，
    亦無所獲，至今音訊斷絕，已逾三年，被告主觀上顯有遺棄
    原告之惡意，且客觀上遺棄狀態仍在繼續中，為此本於民法
    第一千零五十二條第一項第五款請求准許裁判離婚。
貳、備位之訴部分：
一、聲明：被告應與原告同居。
二、陳述：兩造婚後即共同設籍於台中市○○區○○里○○路二
    十號五樓之二，且共同居住在該戶籍下，惟被告自九十一年
    一月十一日藉探親名義返回大陸地區後，即拒絕來臺履行與
    原告同居之生活，迄今未歸。按夫妻互負同居之義務，民法
    第一千零一條前段定有明文，被告無故離家，拒與原告履行
    同居生活，顯已違反同居之義務，為此，如先位之訴部分為
    不利原告之判決，求為判決如備位聲明。
參、證據：提出戶籍謄本、結婚公證書、財團法人海峽交流基金
    會認證書、入出國日期證明書、大陸地區人民進入台灣旅行
    證申請書（均影本）各一份為證，並請求傳訊證人即原告之
    弟殷志男。
乙、被告方面：
    被告未於言詞辯論期日到場，亦未提出書狀作何聲明或陳述
    。
丙、本院依職權向內政部警政署入出境管理局函查被告之入出境
    資料，及函請臺中市警察局第六分局查察被告設籍住居情形
    。
    理      由
一、按當事人、訴訟標的、訴之聲明三者，為訴之要素。訴訟進
    行中，原告將訴之要素追加其一，即生訴之追加問題。又按
    婚姻無效、確認婚姻成立或不成立、撤銷婚姻、離婚或夫妻
    同居之訴，得合併提起，或於第一審或第二審言詞辯論終結
    前，為訴之變更、追加或提起反訴，民事訴訟法第五百七十
    二條第一項定有明文。且按訴狀送達後，原告不得將原訴變
    更或追加他訴，但請求之基礎事實同一者，不在此限，民事
    訴訟法第二百五十五條第一項第二款定有明文。本件原告原
    提起離婚之訴，嗣追加備位聲明訴求被告履行同居，其請求
    之基礎事實同一，核與人事訴訟程序寬認訴之變更、追加，
    以求紛爭解決一次性之立法意旨無違，揆諸首揭法條，本件
    原告所為訴訟標的之追加為法之所許，併予敘明。
二、本件被告受合法之通知，無正當理由，未於言詞辯論期日到
    場，經核無民事訴訟法第三百八十六條所列各款之情形，爰
    依原告之聲請，准由其一造辯論而為判決。
三、兩造夫妻關係現仍存續中，有原告提出之戶籍謄本之配偶欄
    記載及結婚公證書可稽。
四、次按「臺灣地區人民與大陸地區人民間之民事事件，除本條
    例另有規定外，適用臺灣地區之法律。」「夫妻之一方為臺
    灣地區人民，一方為大陸地區人民者，其結婚或離婚之效力
    ，依臺灣地區之法律。」臺灣地區與大陸地區人民關係條例
    第四十一條第一項、五十三條定分別有明文。又婚姻無效或
    撤銷婚姻，與確認婚姻成立或不成立及離婚或夫妻同居之訴
    ，專屬夫妻之住所地或夫、妻死亡時住所地之法院管轄。但
    訴之原因事實發生於夫或妻之居所地者，得由各該居所地法
    院管轄；民事訴訟法第五百六十八條第一項亦定有明文。次
    按夫妻之住所，由雙方共同協議之，未為協議或協議不成時
    ，得聲請法院定之。法院為前項裁定前，以夫妻共同戶籍地
    推定為其住所。民法第一千零二條亦著有明文。經查，本件
    原告訴請離婚等事件，原告為臺灣地區人民，被告為大陸地
    區人民，有戶籍謄本及被告大陸居民身份證在卷足證，揆之
    首揭說明，本件婚姻效力之準據法自應適用臺灣地區法律。
    從而，本件應適用我民事訴訟法上開專屬管轄之規定。再
    本件原告起訴請求離婚等，觀之被告來臺後係與原告同住在
    台中市○○區○○里○○路二十號五樓之二，此有本院依職
    權函內政部入出境管理局查詢大陸地區人民進入臺灣地區旅
    行證申請書記載被告來臺地址可憑，雖嗣後被告返回大陸居
    住，惟仍應以上址為兩造在臺之共同住所地，是依首揭規定
    ，本件履行同居之訴，應專屬本院管轄，合先敘明。
五、原告主張自九十一年一月十一日起，被告藉探親名義返回大
    陸地區，竟滯留於大陸地區拒絕來臺與原告共同生活。期間
    雖經原告親至大陸尋找，但亦無所獲，迄今均未來臺履行與
    原告同居之義務等事實，業據原告提出入出國日期證明書一
    份為證，且經本院依職權向內政部警政署入出境管理局函查
    被告之入出境紀錄資料，其上載明被告確於九十年九月十日
    入境，嗣於九十一年一月十一日出境後，即未再入境臺灣之
    情事，且亦有該局九十四年一月四日境信英字第０九三一一
    三八五六０一號函所附被告入出境資料在卷可憑；復據證人
    即原告之弟殷志男到庭證述：「在台灣請客時有見過，我沒
    有跟我哥哥住在一起，我知道被告回大陸，因我哥哥回父母
    親家時有提起。最近幾年我也都沒有見過被告，因我哥哥開
    計程車，腳部有截肢的傷害，被告認為與他在大陸所想的情
    況不一樣，我哥哥有到大陸去找她，也有託朋友去找，但一
    直沒找到」等語（詳本院九十四年四月二十六日言詞辯論筆
    錄）。再者，本院依職權函請臺中市警察局第六分局派員查
    訪被告是否實際居住於「台中市○○區○○里○○路二十號
    五樓之二」之結果，業經該分局函覆「經本分局員警實地查
    訪乙○並未居住於該址」，此有該分局九十四年一月二十七
    日中分六戶字第０九三００三七六四一號函檢附之戶口查報
    通報單及職務報告書等資料一份附卷足稽，經核與原告主張
    之情節悉相符合，被告復未到庭爭執，是原告所為前開主張
    自堪信為真實。
六、第按夫妻之一方以惡意遺棄他方者，不僅須有違背同居義務
    之『客觀事實』，並須有拒絕同居之『主觀情事』，始為相
    當（最高法院四十年台上字第九一號、四十九台上字第一二
    五一號判例意旨參照）。至遺棄之「客觀要件」，即指凡無
    正當理由，不履行同居義務、撫養義務、及家庭生活費用負
    擔至婚姻生活廢止；而「主觀要件」，則須有惡意存在，且
    積極企圖破壞夫妻共同生活關係之意思。非僅「知悉」之意
    ，乃積極的欲使遺棄之效果發生，換言之，有故意或害意之
    為乃積極的企圖破換夫妻共同生活關係之意思，否則，僅成
    立第二項事由。次按有民法第一千零五十二條第一項以外之
    重大事由，難以維持婚姻者，夫妻之一方固請求離婚，而是
    否為難以維持婚姻之重大事由，其判斷標準應指婚姻是否已
    生破綻而無回復之希望，即不僅須請求之一方主觀上已經喪
    失維持婚姻之意欲，且須客觀上所造成難以維持婚姻之事實
    ，已悖於人倫秩序，而達倘處於同一情況之下，任何人均將
    喪失維持婚姻意欲之程度，始足當之。本件原告主張被告自
    九十一年一月十一日返回大陸後，迄今未再來臺與原告履行
    同居生活等事實，足證被告有違背同居義務之客觀事實，然
    被告不願與原告同居，其原因或基於惡意遺棄原告之主觀意
    思，或出於其他主觀意思，原告既未舉證以實其說，其僅以
    兩造分居之事實，即稱被告在主觀上有惡意遺棄之意，尚難
    遽以認定，是以，原告先位之訴依民法第一千零五十二條第
    一項第五款之規定請求判決離婚，為無理由，應予駁回。
七、本件原告以先位之訴經本院認無理由而予駁回為停止條件，
    提起備位之訴，而原告前開先位之訴業經本院以無理由駁回
    ，已如前述，本院自應審酌原告所提起之備位之訴。未按夫
    妻互負同居之義務，民法第一千零零一條定有明文。本件被
    告自九十一年一月十一日返回大陸後即未與原告履行同居之
    義務，又無不能履行同居義務之正當理由，是原告依民法第
    一千零零一條之規定請求被告履行同居，為有理由，依法應
    予准許。
八、結論：本件原告之訴為一部有理由、一部無理由，並依民事
    訴訟法第三百八十五條第一項前段、第七十九條判決如主文
    。
中　　華　　民　　國　　94　　年　　8 　　月　　30　　日
                  家事法庭      法  官  楊熾光
右為正本係照原本作成。
如不服本判決，應於送達後廿日內，向本院提出上訴狀並表明上
訴理由，如於本判決宣示後送達前提起上訴者，應於判決送達後
廿日內補提上訴理由書（須附繕本）。
中　　華　　民　　國　　94　　年　　8 　　月　　30　　日
                    　　　　　　書記官
